【裁判字號】    90,台上,1106
【裁判日期】    900301
【裁判案由】    貪污
【裁判全文】
最高法院刑事判決                                九十年度台上字第一一○六號
    上  訴  人  甲○○
    選任辯護人  吳漢成律師
                邱聰安律師
右上訴人因貪污案件，不服台灣高等法院花蓮分院中華民國八十九年一月十一日第二
審更審判決（八十八年度上重更(一)字第三八號，起訴案號：台灣台東地方法院檢察署
八十六年度偵字第二四七五號），提起上訴，本院判決如左：
    主  文
原判決關於圖利部分撤銷，發回台灣高等法院花蓮分院。
    理  由
本件原判決認定上訴人甲○○係高雄縣六龜鄉鄉民代表會主席，為依據法令從事公務
之人員，於民國八十四年八月二十三日，向黃櫻輝購買坐落六龜鄉○○段第一○○六
之三等九筆農地後，計劃沿前開農地週邊興建駁坎及排水溝，竟為圖得自己私人不法
之利益，明知六龜鄉公所報奉高雄縣政府核定之「台灣省基層建設第三期四年計劃」
其中都市計畫外「新興村巷道改善工程」、「新威村巷道改善工程」（規劃工程內容
均為長五百公尺，寬四公尺，面積二千平方公尺之道路）及八十五年度「高雄縣六龜
鄉急切需要小型工程計劃」內「新威村道路改善工程」（規劃工程內容為六百公尺長
之道路）經費，應依原計畫用於改善六龜鄉新興村及新威村村內巷道及聯外道路之用
，仍於八十四年十二月間，利用其六龜鄉鄉民代表會主席身分，對於該非主管或監督
之事務，要求六龜鄉公所建設課技士黃福榮以前開巷道及道路改善工程經費，在其上
揭私人農地週邊，規劃興建駁坎及排水溝三段（分別長八十五公尺、二百五十二‧七
公尺、二百二十五公尺），先後接續挪用前揭「新興村巷道改善工程」經費新台幣（
下同）六十八萬三千九百三十八元、「新威村巷道改善工程」經費五十一萬二千九百
零五元、「新威村道路改善工程」經費二十六萬七千九百二十七元（起訴書誤為二十
七萬七千九百二十七元），合計一百四十六萬四千七百七十元，為其前開私有農地興
建駁坎及排水溝而圖利自己等情。因而撤銷第一審此部分科刑判決，改判仍論處上訴
人依據法令從事公務之人員，對於非主管或監督之事務，利用身分圖利罪刑，固非無
見。
惟查(一)修正前貪污治罪條例第六條第一項第五款規定之依據法令從事公務之人員，對
於非主管或監督之事務，利用身分圖利罪，以行為人之身分，對於該事務有某種程度
之影響力，而據以圖利，方屬相當。本件原判決論處上訴人利用其係高雄縣六龜鄉鄉
民代表會主席之身分圖利罪刑，然於事實及理由內，並未說明上訴人如何利用其擔任
鄉民代表會主席之身分，對於系爭三項工程發揮何種影響力，而圖利自己，已有理由
不備之違法。再依六龜鄉公所建設課技士黃福榮於偵查中證稱：「我有向他（指上訴
人）表明他指定的地方不符合原計劃內容，但他說就是要這樣做，他叫我設計後就往
上報」；「鄉長說呈報上去，准不准由上層決定」（見偵字第一○○八五號偵查卷第
一三頁）。證人即該鄉鄉長陳俊生於原審證稱：上揭三件工程經費是由台灣省政府補
助，經由高雄縣政府核發，經費科目不必經過鄉民代表會之預算審查等語（見原審上
訴卷第七十一頁）。事實果確如此，系爭三件工程之設計須由高雄縣政府審查准駁，
上訴人身為鄉民代表會主席，縣政府並非其監督機關，上訴人有無可能憑藉、利用其
職權或身分影響而據以圖利之可能？原判決理由並未載明，亦屬有誤。(二)承上，上揭
工程經費為省府補助款，核准與否之權限既在高雄縣政府，鄉長陳俊生及技士黃福榮
事先均不知有此經費，亦不知工程呈報高雄縣政府之後，是否核准動支經費，則上訴
人如何要求技士黃福榮挪用工程經費？原判決事實如此認定，非無疑義。(三)原判決認
定上訴人犯圖利罪責之重要理由，係援引證人朱鳳斌、柯順元之證詞認定計劃巷道改
善工程不可在私人土地旁做駁坎及排水溝（見原判決第七頁）。但上訴人辯稱系爭三
件工程，雖有部分工程施作在上訴人之私有土地上，然尚有部分工程施作在彭劉春昭
、彭丁文、吳木金、陳金榮、劉美娣、邱玉、張玉、潘文海、黃庚巽、邱傅招娣
、邱宏剛等人之私有土地上，其等並曾出具同意書云云，原審未詳細究明，遽行判決
，尚嫌速斷。以上或為上訴意旨所指摘，或為本院得依職權調查之事項，應認原判決
關於圖利部分仍有發回更審之原因。
據上論結，應依刑事訴訟法第三百九十七條、第四百零一條，判決如主文。
中      華      民      國     九十     年      三      月      一      日
                              最高法院刑事第三庭
                                  審判長法官  陳  錫  奎
                                        法官  劉  敬  一
                                        法官  洪  清  江
                                        法官  李  伯  道
                                        法官  呂  丹  玉
      右正本證明與原本無異
                                              書  記  官
中      華      民      國     九十     年      三      月      七      日


司法院資訊處製作；財團法人民間司法改革基金會備份。
